ACORDAO-COMPLETO-2480401

ACÓRDÃO 1320/2021 ATA 19/2021 - PLENÁRIO

VISTA, relatada e discutida esta representação, com pedido de adoção de medida cautelar, formulada pela Moraes Nascimento & Picolotto Advogados Associados, acerca de possíveis irregularidades no Credenciamento 4/2020, conduzido pela Caixa Econômica Federal (Caixa) ,
ACORDAM os Ministros do Tribunal de Contas da União, reunidos em sessão do Plenário, ante as razões expostas pelo Relator, em:
9.1. com fundamento no art. 87, § 2º, da Lei 13.303/2016, c/c os arts. 235 e 237, VII, do Regimento Interno do TCU, e no art. 103, § 1º, da Resolução-TCU 259/2014, conhecer a representação e considerá-la procedente;
9.2. indeferir o pedido de adoção de medida cautelar em razão da ausência do pressuposto do risco de grave dano de difícil reparação;
9.3. encaminhar cópia do inteiro teor desta deliberação à Caixa;
9.4. dar ciência desta deliberação à representante.

Representação acerca de possíveis irregularidades no credenciamento de sociedades de advogados visando à futura celebração de contratos.

Caixa Econômica Federal.

3. Representante: Moraes Nascimento & Picolotto Advogados Associados (13.520.545/0001-70).

13.1. Ministros presentes: Ana Arraes (Presidente), Walton Alencar Rodrigues, Benjamin Zymler, Augusto Nardes, Raimundo Carreiro, Bruno Dantas (Relator) e Jorge Oliveira.
13.2. Ministro-Substituto convocado: Marcos Bemquerer Costa.
13.3. Ministros-Substitutos presentes: André Luís de Carvalho e Weder de Oliveira.

BRUNO DANTAS

Trata-se de representação, com pedido de adoção de medida cautelar, formulada pela Moraes Nascimento & Picolotto Advogados Associados, acerca de possíveis irregularidades no Credenciamento 4/2020, conduzido pela Caixa Econômica Federal (Caixa) .
Adoto como relatório, com os ajustes necessários, a instrução da secretaria responsável pela análise do processo (peça 16) , que contou com a anuência do corpo diretivo da unidade (peças 17 e 18) :
"Objeto
Credenciamento de Sociedades de Advogados regularmente constituídas, para futura celebração de contrato de prestação de serviços jurídicos, de natureza contenciosa à Unidade Jurídica de Brasília, no Distrito Federal, para atendimento ao Grupo de Atuação que envolve, cumulativamente, as regiões do Distrito Federal e subseções da Justiça Federal de Unaí-MG e Paracatu-MG (peça 10, p. 5) .
 (...) 
Fase do Certame
Com a republicação do edital de convocação para o credenciamento, o prazo de entrega da documentação para registro de interesse findou no dia 22/1/2021 (peça 10, p. 4) . Em consulta ao Portal de Licitações da Caixa, verifica-se a habilitação de 27 sociedades de advogados (www.licitacoes.caixa.gov.br, acesso em 19/4/2021 - peça 15) .
B. Alegações do Representante
1. O representante alega, em suma, ilegalidade da exigência de inscrição na Seccional DF e/ou MG da Ordem dos Advogados do Brasil (item 4.2.4 do edital - peça 10, p. 13) , para fins de habilitação, com os seguintes argumentos (peça 1) :
a) aponta vários precedentes deste Tribunal sobre o tema, ratificando a impossibilidade de cercear o direito de participação no certame e a isonomia entre os licitantes;
b) alega que a matéria está sumulada por este Tribunal, nos termos da Súmula - TCU 272; e
c) informa decisão deste Tribunal direcionada à Caixa, ratificando o entendimento acima mencionado (TC Processo 008.216/2017-7) .
C. Exame de Admissibilidade
 (...) 
3. Presentes todos os requisitos de admissibilidade constantes no art. 87, § 2º, da Lei 13.303/2016, c/c os arts. 235 e 237, VII, do Regimento Interno/TCU, e no art. 103, § 1º, da Resolução - TCU 259/2014, a representação deve ser conhecida.
4. Na oportunidade, deixa-se de proceder ao exame sumário previsto no caput do art. 106 da Resolução - TCU 259/2014, dando-se prosseguimento ao processo, consoante permissivo constante do §5º do aludido artigo, visto que relevante e necessária a atuação direta deste Tribunal no caso concreto, uma vez que, a teor do que prescreve o art. 106, §7º, I, da precitada resolução, a matéria de fundo tratada nos presentes autos tende a agregar valor à construção de jurisprudência sobre a tese discutida.
D. Medida Cautelar - Avaliação dos Pressupostos
Perigo da Demora
 (...) 
5. Considerando que se trata de credenciamento, em que as condições e valores de remuneração são preestabelecidos pela Administração, com a contratação de todos os interessados que atenderem ao seu chamado, atendidos os critérios de habilitação, não há competição entre os participantes, descartando, assim, a possibilidade de dano para a entidade.
6. Dessa forma, entende-se afastado o pressuposto do perigo da demora.
Perigo da Demora Reverso
 (...) 
7. Embora não se trate de serviço essencial ao funcionamento das atividades da entidade, a contratação de sociedades de advogados terceirizadas, segundo resposta da Caixa ao Questionamento 10 (peça 5, p. 8) , é necessária ao bom andamento dos serviços.
8. Assim, entende-se configurado o pressuposto do perigo da demora reverso.
Plausibilidade Jurídica
 (...) 
9. No tocante à alegação de ilegalidade da exigência de inscrição em seccional da OAB, para fins de habilitação no credenciamento, assiste razão ao representante.
10. O item 4.2.4 do edital dispõe como documentação relativa à habilitação jurídica (peça 10, p. 13) :
'Cópias das carteiras ou caderneta de inscrição junto à Ordem dos Advogados do Brasil, Seccionais Brasília e/ou Minas Gerais ou declaração do órgão, de todos os sócios, bem como dos demais advogados, empregados e associados, indicados para prestar serviços para a Caixa;'
11. Em atenção aos diversos pedidos de esclarecimento sobre esse ponto, a entidade respondeu, resumidamente, que o edital era claro quanto à essa exigência, ressaltando, na resposta ao Questionamento 10 (peça 5, p. 8) , a inexistência de competitividade no credenciamento, com a possibilidade de contratação de todos os interessados que atendessem aos critérios de habilitação, considerada a necessidade da demanda de serviços.
12. De forma geral, este Tribunal condena a exigência, para fins de habilitação, de condições cabíveis somente no momento da contratação, em que se dará o exercício habitual da profissão, nos termos da Súmula-TCU 272.
13. Especificamente quanto à exigência de inscrição junto à seccional da OAB onde o serviço será prestado, tem-se os seguintes precedentes deste Tribunal, entre outros:
Acórdão 979/2005-TCU-Plenário, relator Ministro Benjamin Zymler
'9.2.1. abstenha-se de incluir, nos editais de licitação que promover, para fins de documentação de qualificação técnica, a exigência de registro ou inscrição na Seccional da Ordem dos Advogados do Brasil ou em qualquer conselho de fiscalização do exercício profissional da jurisdição na qual o serviço será prestado ou a obra executada, uma vez que o art. 30, inciso I, da Lei 8.666/93, limita-se a exigir o registro ou inscrição na entidade profissional competente, devendo, de acordo com a jurisprudência desta Corte, tal imposição ater-se à fase de contratação;'
Acórdão 852/2010-TCU-Plenário, relator Ministro Valmir Campelo
'9.5.2. cumpra, fielmente, o disposto no art. 37, inc. XXI, da Constituição Federal, abstendo-se de incluir, nos editais de licitação ou credenciamento, condições que comprometam, restrinjam ou frustrem o caráter competitivo do certame, estabeleçam preferências ou distinções impertinentes em relação aos interessados e/ou contrariem os princípios da isonomia, da legalidade, da competitividade, da proporcionalidade e da razoabilidade, nos termos dos arts. 3º, § 1º, inc. I, e 30, § 1º, da Lei 8.666/1993, tais como as seguintes exigências para habilitação técnica e/ou para participação no certame:
9.5.2.1 registro ou inscrição na Seccional da Ordem dos Advogados do Brasil ou em qualquer conselho de fiscalização do exercício profissional da jurisdição na qual o serviço será prestado ou a obra executada, devendo tal imposição ater-se à fase de contratação;'
14. Relevante registrar que a ora impugnada exigência já foi questionada em outro credenciamento da Caixa para objeto semelhante (TC Processo 008.216/2017-7) , momento em que foi exarado o Acórdão 1639/2017-TCU-Plenário, relator Ministro José Múcio Monteiro:
'1.7. Dar ciência à Caixa Econômica Federal de que a exigência contida no item 3.2.1 do Edital de Credenciamento 828/2017-CPL/GILOG/BH, relativa à habilitação jurídica, é contrária à jurisprudência desta Corte de Contas, eis que a imposição de registro ou inscrição na Seccional da Ordem dos Advogados do Brasil ou em qualquer conselho de fiscalização do exercício profissional da jurisdição deve ater-se ao momento da contratação;'
15. Dessa forma, será proposta oitiva da entidade para que se manifeste sobre a exigência de inscrição junto à OAB, Seccionais Brasília e/ou Minas Gerais, como requisito de habilitação jurídica, em afronta à jurisprudência deste Tribunal e ao acórdão a ela dirigido.
16. Cumpre registrar que, embora não tenha sido questionada pelo representante, foi observada a ausência de critério de distribuição dos serviços para estabelecer a ordem de contratação das sociedades de advogados habilitadas. Constata-se que o edital dispõe apenas que os serviços serão distribuídos de forma equitativa pelo Jurídico Regional da Caixa, observando a (s) modalidade (s) para o (s) qual (is) a sociedade tenha sido contratada (item 2.1 do Termo de Referência do edital - peça 10, p. 24) .
17. A pontuação concedida conforme quesitos estabelecidos na tabela do item 4.5.2 (peça 10, p. 14) é apenas mais um requisito de habilitação, sendo considerada habilitada a sociedade que atingir o mínimo de 12 pontos.
18. O edital estabelece, ainda, que a documentação para fins de habilitação será examinada a partir da ordem de recebimento no Portal de Licitações da Caixa (item 5.2 - peça 10, p. 16) .
19. Não há, portanto, definição da ordem de distribuição dos serviços.
20. É certo que o credenciamento deve estar cercado de todas as cautelas que garantam a observância dos princípios básicos da administração pública e dos princípios gerais do processo licitatório como impessoalidade, moralidade, igualdade, publicidade, eficiência, probidade administrativa, vinculação ao instrumento convocatório e julgamento objetivo.
21. Assim, será proposta oitiva da entidade para que se manifeste quanto à ausência de critério de distribuição dos serviços para estabelecer a ordem de contratação das sociedades de advogados habilitadas, em afronta aos princípios da impessoalidade, moralidade, igualdade, publicidade, eficiência, probidade administrativa, vinculação ao instrumento convocatório e do julgamento objetivo.
Informações adicionais
22. O representante junta aos autos pedido de arquivamento do processo, considerando que sua habilitação foi deferida em sede de reforma administrativa (peças 13 e 14) .
23. Esclareça-se ao representante que o pedido de desistência de representação formulada ao TCU não obsta o prosseguimento do processo quando forem verificadas questões de interesse público a serem tuteladas pelo Tribunal, ante os princípios do impulso oficial, da verdade material e da indisponibilidade do interesse público (Acórdão 6873/2018-TCU-Segunda Câmara, relator Ministro Augusto Nardes; 1.893/2019-TCU-Plenário, relator Ministro Aroldo Cedraz; 583/2020-TCU-Plenário, Ministro Vital do Rêgo; entre outros) .
Conclusão
24. Está configurado o pressuposto da plausibilidade jurídica em razão das seguintes irregularidades:
a) exigência de inscrição junto à OAB, Seccionais Brasília e/ou Minas Gerais, como requisito de habilitação jurídica (itens 9-15 retro) ; e
b) ausência de critério de distribuição dos serviços para estabelecer a ordem de contratação das sociedades de advogados habilitadas (itens 16-21 retro) .
25. Feitas essas considerações, propõe-se indeferir o pedido de medida cautelar, uma vez ausente o pressuposto do perigo da demora, essencial para sua concessão, e por restar caracterizado o perigo da demora reverso.
26. Propõe-se, também, a realização de oitiva da entidade na forma descrita nesta instrução.
 (...) 
H. Proposta de Encaminhamento
27. Em virtude do exposto, propõe-se:
27.1. conhecer da representação, satisfeitos os requisitos de admissibilidade constantes no art. 87, § 2º, da Lei 13.303/2016, c/c os arts. 235 e 237, VII, do Regimento Interno doTCU, e no art. 103, § 1º, da Resolução-TCU 259/2014;
27.2. indeferir o pedido de concessão de medida cautelar formulado pelo representante, tendo em vista a inexistência do pressuposto do perigo da demora, elemento necessário para sua concessão, e por restar caracterizado o pressuposto do perigo da demora reverso;
27.3. realizar a oitiva da Caixa Econômica Federal - Centralizadora Nacional de Contratações, com amparo no art. 250, V, do Regimento Interno do TCU, para que, no prazo de quinze dias, se pronuncie quanto aos seguintes pontos relativos ao Credenciamento 4/2020:
a) exigência contida no item 4.2.4 do edital, relativa à habilitação jurídica, de inscrição junto à Ordem dos Advogados do Brasil, Seccionais Brasília e/ou Minas Gerais, em afronta à jurisprudência deste Tribunal (Acórdão 979/2005-TCU-Plenário; 852/2010-TCU-Plenário; entre outros) , inclusive já comunicada pelo TCU como exigência indevida mediante o Acórdão 1639/2017-TCU-Plenário;
b) ausência de critério de distribuição dos serviços para estabelecer a ordem de contratação das sociedades de advogados habilitadas, em afronta aos princípios da impessoalidade, moralidade, igualdade, publicidade, eficiência, probidade administrativa, vinculação ao instrumento convocatório e do julgamento objetivo;
c) demais informações que julgar necessárias; e
d) designação formal de interlocutor que conheça da matéria para dirimir eventuais dúvidas, informando nome, função/cargo, e-mail e telefone de contato.
27.4. considerando a possibilidade de construção participativa das deliberações deste Tribunal, nos termos do art. 14 da Resolução-TCU 315/2020, bem como o previsto nas Normas de Auditoria (NAT) aprovadas pela Portaria-TCU 280/2010, referente aos comentários dos gestores (no que se aplica a representações e denúncias) :
a) solicitar à Caixa Econômica Federal - Centralizadora Nacional de Contratações, caso queira, no prazo de quinze dias:
a.1) a apresentação de possíveis ações corretivas que poderão ser tomadas pela Caixa Econômica Federal - Centralizadora Nacional de Contratações para prevenir ou corrigir os indícios de irregularidades detectados ou remover seus efeitos;
a.2) a manifestação quanto aos possíveis impactos de determinação do TCU, em função dos indícios de irregularidades verificados, para (i) anulação do Credenciamento 4/2020 e dos atos dele decorrentes ou ii) não prorrogação dos contratos decorrentes do Credenciamento 4/2020, na hipótese de serem insuficientes as alternativas apresentadas pelo gestor para corrigir os pontos questionados na oitiva;
b) alertar a Caixa Econômica Federal - Centralizadora Nacional de Contratações, com relação à construção participativa de deliberações, de que:
b.1) a sua manifestação quanto às alternativas para corrigir os indícios de irregularidades verificados e quanto aos impactos das possíveis medidas a serem adotadas pelo TCU será avaliada na proposição de mérito, mas não vincula as decisões desta Corte de Contas, notadamente quando os riscos decorrentes de sua adoção e/ou da manutenção de situação irregular não se coadunarem com o interesse público que se pretende tutelar;
b.2) a ausência de manifestação no prazo estipulado não impedirá o andamento processual, podendo o TCU vir a prolatar decisão de mérito, caso haja elementos suficientes que caracterizem afronta às normas legais e/ou possibilidade de ocorrência de prejuízos à Administração; e
b.3) a ausência de manifestação não será considerada motivo de sanção.
27.5. diligenciar a Caixa Econômica Federal - Centralizadora Nacional de Contratações, com fundamento nos artigos 157 e 187 do Regimento Interno deste Tribunal, para que, no prazo de quinze dias, encaminhe cópia dos seguintes documentos e/ou esclarecimentos:
a) situação atualizada da fase do Credenciamento 4/2020, encaminhando, se houver, informações sobre os contratos já firmados em sua decorrência; e
b) demais informações que julgar necessárias.
27.6. encaminhar cópia da presente instrução à Caixa Econômica Federal - Centralizadora Nacional de Contratações, de maneira a embasar a resposta à oitiva; e
27.7. comunicar ao representante a decisão que vier a ser prolatada."
É o Relatório.

André Yokomizo Aceiro (OAB/DF 175.337), representando Caixa Econômica Federal.

Não atuou.

REPRESENTAÇÃO. CREDENCIAMENTO 4/2020 DE SOCIEDADES DE ADVOGADOS. CAIXA ECONÔMICA FEDERAL. EXIGÊNCIA DE HABILITAÇÃO INADEQUADA. AUSÊNCIA DE CRITÉRIO PARA ESTEBELECIMENTO DA ORDEM DE CONTRATAÇÃO DAS SOCIEDADES HABILITADAS. CONHECIMENTO. PROCEDÊNCIA. ENCAMINHAMENTO DE CÓPIA DA DELIBERAÇÃO À CAIXA.

REPRESENTAÇÃO (REPR)

Secretaria de Controle Externo de Aquisições Logísticas (Selog).

Trata-se de representação, com pedido de adoção de medida cautelar, formulada pela Moraes Nascimento & Picolotto Advogados Associados, acerca de possíveis irregularidades no Credenciamento 4/2020, conduzido pela Caixa Econômica Federal (Caixa) .
O objeto do certame é o credenciamento de sociedades de advogados visando à futura celebração de contratos para atendimento ao grupo de atuação que envolve, cumulativamente, as regiões do Distrito Federal e subseções da Justiça Federal de Unaí/MG e Paracatu/MG.
De acordo com informações obtidas no portal de licitações da Caixa (https://licitacoes.caixa.gov.br/) em 5/5/2021, o prazo para entrega da documentação de registro e para impugnação encerrou-se no dia 22/1/2021, e o prazo para questionamento ou contestação, em 18/3/2021. No total, 27 sociedades de advogados foram habilitadas até a data da consulta, inclusive a representante.
Em resumo, a representante aponta ilegalidade e desconformidade com a jurisprudência do TCU na exigência de inscrição na Seccional DF e/ou MG da Ordem dos Advogados do Brasil para fins de habilitação (item 4.2.4 do edital, peça 10, p. 13) .
Por esse motivo, pleiteia a suspensão cautelar do procedimento de credenciamento e, no mérito, que tal exigência seja realizada no momento da contratação.
Em sua análise, a Selog propõe o conhecimento da representação, sem, contudo, proceder ao exame sumário a que se refere o caput art. 106 da Resolução-TCU 259/2014, por considerar necessária a atuação direta do Tribunal, nos termos dos §§ 4º, inciso I, e 5º do mesmo artigo.
Quanto à medida cautelar, propõe seu indeferimento, em razão de não estar presente o risco de ineficácia da decisão de mérito.
Prosseguindo em sua análise, a unidade instrutora considera plausíveis as alegações da representante, motivo pelo qual propõe que seja realizada a oitiva da Caixa para que se manifeste sobre a exigência de inscrição junto à OAB em seccionais específicas como requisito de habilitação jurídica.
Além dos questionamentos da representante, a Selog identifica que o edital não estabelece critérios para ordem de contratação das sociedades de advogados habilitadas.
A unidade instrutora chama atenção ao fato de que o edital somente determina que os serviços sejam distribuídos de forma equitativa, observando as modalidades para as quais a sociedade tenha sido contratada (item 2.1 do Termo de Referência, peça 10, p. 24) .
Diante desse cenário, a Selog propõe que seja realizada a oitiva da Caixa para que se manifeste quanto à ausência de critério para distribuição dos serviços, em afronta a princípios gerais do processo licitatório.
Por fim, a representante fez juntar aos autos pedido de arquivamento do processo em razão do deferimento de sua habilitação (peças 13 e 14) .
Quanto ao assunto, a unidade instrutora registra que a desistência da representante não impede o prosseguimento dos autos em razão de terem sido verificadas questões de interesse público a serem tuteladas pelo Tribunal.
Passo a tratar da matéria.
Em conformidade com o posicionamento da unidade instrutora, a representação deve ser conhecida, já que preenche os requisitos de admissibilidade.
Concordo, também, com o indeferimento da medida cautelar pleiteada, já que não há  risco iminente da ocorrência de dano de difícil reparação.
No entanto, discordo das oitivas propostas pela Selog.
Em relação à exigência de inscrição na Seccional DF e/ou MG da Ordem dos Advogados do Brasil para fins de habilitação, verifico que a lista de questionamentos e respostas constantes à peça 5 foi extraída do portal de licitações da Caixa em 6/4/2021. Entretanto, em consulta mais recente, verifica-se que a Caixa alterou seu posicionamento, retificando as inabilitações realizadas com aquele fundamento (peça 19, p. 6-9, 11, 14-17 e 19-20, respostas aos questionamentos 20, 21, 23, 28, 33, 39, 43, 44, 46, 52 e 53) .
Portanto, embora seja procedente a alegação da representante, já que o edital continha a aludida exigência de habilitação indevida, faz-se desnecessária a realização de oitiva da Caixa quanto a esse ponto.
Quanto ao critério para distribuição dos serviços às sociedades de advogados habilitadas, embora concorde com a unidade instrutora no sentido de ser indesejável a ausência de definição da ordem em que as sociedades de advogados habilitadas serão contratadas, verifico que esse ponto não foi objeto de impugnação ou questionamento pelas empresas participantes do certame.
É bem verdade que, em prol da transparência e do tratamento isonômico das empresas credenciadas, o mais adequado seria que o edital contasse com critérios claros para estabelecer a referida ordem de contratação.
Pondero, contudo, que o edital prevê a distribuição equitativa de serviços. Assim, é de se esperar que, considerando todo o prazo de vigência do credenciamento, as empresas habilitadas tenham tratamento isonômico.
Ademais, ainda que não esteja especificado no edital, considero que há formas simples de se garantir a distribuição equitativa, atendido, por outro lado, da melhor forma possível o princípio da eficiência.
A meu ver, o ponto suscitado pela unidade instrutora não constitui, propriamente, uma irregularidade, ou mesmo uma falha que demande pronta atuação deste Tribunal, mas uma oportunidade de melhoria.
Por sua vez, a adoção de outras medidas por parte deste Tribunal não atenderia aos requisitos de racionalização das deliberações previsto no art. 16 da Resolução-TCU 315/2020. 
Portanto, julgo ser suficiente encaminhar cópia desta deliberação à Caixa.
Ante o exposto, voto por que este Tribunal adote a minuta de acórdão que ora submeto à deliberação deste Colegiado.
TCU, Sala das Sessões, em 2 de junho de 2021.
Ministro BRUNO DANTAS 
Relator